【裁判字號】    96,上更(一),42
【裁判日期】    970429
【裁判案由】    遷讓房屋
【裁判全文】
臺灣高等法院臺中分院民事判決        96年度上更(一)字第42號
上  訴  人  甲○○
                        巷186號
訴訟代理人  陳世煌律師
訴訟代理人  黃俊昇律師
被  上訴人  乙○○（即蘇金和）
訴訟代理人  彭火炎律師
            張玉琳律師
上列當事人間遷讓房屋事件，上訴人對於中華民國92年10月21日
臺灣彰化地方法院第一審判決（92年度訴字第405號），提起上
訴，本院判決後經最高法院發回更審於97年4月15日言詞辯論終
結，本院判決如下：
    主  文
原判決廢棄。
被上訴人在第一審之訴及假執行之聲請均駁回。
第一、二審及發回前第三審訴訟費用均由被上訴人負擔。
    事實及理由
一、被上訴人於原審起訴主張：原門牌編號為彰化縣埤頭鄉○○
    村○○街二號之建物（現為同村彰水路一段298巷182號）及
    所坐落彰化縣埤頭鄉○○段410地號土地原皆為被上訴人所
    有，被上訴人前因積欠訴外人即被上訴人之二哥蘇春恭新台
    幣（下同）十二萬五千元、三哥二十五萬元、五哥六十九萬
    元，合計一百零六萬五千元，為清償債務及確保渠等之債權
    ，乃於民國七十一年十二月間，將系爭建物暨土地交予蘇春
    恭設定抵押，因蘇春恭係務農之人，不諳抵押事宜，乃全權
    委託訴外人即被上訴人之侄子蘇文安處理，即土地抵押權人
    亦登記為蘇文安，未料蘇文安於七十七年間，趁被上訴人財
    務發生困難，竟向原審聲請拍賣上開土地，為上訴人標得買
    受在案。被上訴人將系爭建物交予蘇春恭處理、使用，以抵
    償債務，並未同意出售系爭建物，更未委託授權或同意蘇文
    安出賣，蘇文安亦未曾告知有任何出售系爭建物之事，足見
    上訴人對系爭建物並無任何權利存在。但上訴人卻自七十七
    年間即占據系爭建物使用，屢經被上訴人請求返還或協商解
    決之道，上訴人均置之不理。被上訴人前曾訴請上訴人返還
    系爭建物，經原審審理後，認定兩造間就系爭建物存有不定
    期租賃關係，而被上訴人復未曾對蘇春恭，甚而蘇文安為終
    止授權之意思表示，是上訴人占用系爭建物，乃本於其承租
    人之地位，非屬無權占用而為被上訴人敗訴之判決。被上訴
    人於該判決後，即向蘇春恭、蘇文安終止上揭建物交付予渠
    等使用，並用以抵償被上訴人債務之授權，蘇春恭、蘇文安
    並將所有對上訴人之權利轉讓予被上訴人。被上訴人嗣於本
    件審理中，亦當庭向上訴人之訴訟代理人終止系爭建物之租
    約，被上訴人自得請求上訴人給付租金（原上訴人應給付蘇
    文安之租金），並自系爭建物遷出，且將系爭建物回復原狀
    後返還；另被上訴人尚得依侵權行為及不當得利之法律關係
    ，請求上訴人返還或賠償相當租金之得利或損害。
  (二)租用基地建築房屋，其租金以不超過土地申報總價額年息百
    分之十為限（土地法第一百零五條、第九十七條參照）。本
    件上訴人原使用系爭建物暨土地，每月租金為一萬元，目前
    該第四一０地號土地為上訴人所有，扣除土地每月租金一千
    零七元（以土地申報總價額年息百分之十計算租金，租金為
    土地面積×申報地價×10/100÷12＝285×424×10/100÷12
    ＝1007），房屋之租金每月為八千九百九十三元，因被上訴
    人之系爭建物使用上訴人上開第四一０地號土地及鄰地，則
    被上訴人每月應給付上訴人一千零七元之租金（以土地申報
    總價額年息百分之十計算），經計算，上訴人每月至少應給
    付被上訴人七千九百八十六元。因租金超過五年未請求即罹
    於時效消滅，故被上訴人請求自起訴日之前五年起，迄上訴
    人返還系爭建物之日止，按月給付七千九百八十六元之賠償
    金額等情。
二、上訴人對於被上訴人主張：(一)系爭建物，原係被上訴人所有
    ，先前由蘇文安併同基地，以每月租金一萬元出租於上訴人
    ，該土地亦供蘇文安設定抵押權，嗣於七十七年間，蘇文安
    向原審聲請拍賣上開土地，並為上訴人於七十七年十一月十
    一日得標買受而取得所有權；(二)上訴人自七十七年十一月十
    一日得標買受而取得前開土地之所有權後，即占有使用系爭
    建物而未再給付租金等事實，固不加爭執，但以下列諸項為
    辯：
  (一)系爭建物係上訴人在七十八年八月申請建造，於八十年一月
    建造完成。同址被上訴人原所建造之廠房，已於七十五年八
    月二十日遭韋恩颱風吹垮，七十七年拍賣時已無建物，故未
    併付拍賣。設若建物還在，上訴人固經拍賣取得土地所有權
    ，廠房仍然未取得所有權，何以不必再付租金？蘇文安怎會
    沒意見？蘇春恭及被上訴人之三哥、五哥、何以均未表示意
    見？現有廠房建物，乃上訴人於七十八年八月申請建造，迄
    八十年初才開始建造，其中有部分以工字鋼骨建造，完全是
    上訴人新建，有部分是以韋恩颱風吹翻屋頂所餘之柱子改建
    ，可見現有廠房建物，確為上訴人於八十年所建造。至何以
    七十五年韋恩颱風來襲，出租之廠房已滅失，但上訴人仍繼
    續付租金至七十七年間上訴人取得廠房基地為止？其理由乃
    因有鑑於土地及廠房動力使用權，仍屬被上訴人所有，為維
    持雙方情誼避免引起糾紛（如只使用土地及動力使用權，其
    租金應若干），顧及工廠營運之順利，因而繼續繳納租金，
    並非係因出租之廠房尚未滅失仍係被上訴人所有，而繼續付
    租金。
  (二)至七十七年十一月十一日，上訴人由法院拍賣取得系爭廠房
    基地所有權，乃以一百萬七千六百六十四元向蘇文安購得被
    上訴人所有偉立塑膠工廠所有的權利，包括老舊經韋恩颱風
    摧殘後不堪使用的廠房；至上訴人何以以一百萬七千六百六
    十四元購買包括老舊經颱風摧殘不堪使用之廠房乙節，此乃
    因上訴人為避免日後有關廠房所有權之爭執，並避免未毀尚
    堪使用為數不多之石棉瓦等物及仍存在之樑柱等，因附合於
    上訴人所重建之廠房可能發生之不當得利爭執而為給付。是
    退一步言，縱韋恩颱風後，經上訴人重建之廠房仍非上訴人
    所有，上訴人於七十七年十一月間亦已因買受而取得該廠房
    ，該廠房已非被上訴人所有，而係上訴人所有，被上訴人何
    來請求遷讓房屋及請求給付租金之權利？等語。
三、原審為被上訴人勝訴之判決命上訴人遷讓交還系爭廠房予被
    上訴人，並返還不當得利，上訴人不服上訴聲明請求判決：
    (一)原判決廢棄。(二)被上訴人在第一審之訴駁回。(三)第一、二
    審訴訟費用由被上訴人負擔。
    被上訴人答辯聲明請求判決：(一)上訴駁回。(二)第一、二審及
    發回前第三審訴訟費用均由上訴人負擔。
四、上訴人主張其於七十七年四月七日與被上訴人之代理人蘇文
    安訂約，上訴人以價款一百萬元向被上訴人訂購系爭廠房及
    土地，但上訴人與蘇文安訂立買賣契約後，因蘇文安再三表
    示，找不到被上訴人不能辦理過戶登記（廠房部分因未保存
    登記，不發生不能過戶的問題），乃以拍賣抵押物之方式（
    系爭土地蘇文安於七十一年十一月十八日登記為抵押權人）
    解決不能過戶之問題。蘇文安聲請拍賣抵押物，上訴人以四
    十萬元拍得系爭土地，上訴人乃依約將餘款（100萬－40萬
    －20萬－10萬元，另交稅款7,664元）給付蘇文安，並取得
    廠房及其從物等情，並提出卷附之不動產買賣契約書影本為
    證，但為被上訴人所否認，經查：
  (一)證人即承辦該契約書之代書謝瑞英於本院（更審前）到庭結
    稱：「這（不動產買賣契約書）是在我事務所辦理的，是事
    務所小姐寫的，當時我在場」、「契約上有寫代行人，是表
    示被上訴人本人未到場，由代行人簽約」、「我們的慣例會
    核對代行人的身分證」等語，即經本院當庭提示契約書原本
    請證人謝瑞英辨認，證人謝瑞英亦稱：「這份原本確實是當
    時在我事務所寫的」無訛等語，稽諸該不動產買賣契約書經
    本院當庭勘驗結果，亦認該不動產買賣契約書原本紙張泛黃
    （見本院上字卷第二宗第一三二頁至第一三五頁、第一四四
    頁），顯見該不動產買賣契約書已歷相當時日，足見系爭不
    動產買賣契約書並非臨訟勾串而製作，應可認定。
  (二)證人蘇文安於本院審理時，固否認有與上訴人簽立上述不動
    產買賣契約書，並弗承有將系爭廠房出售予上訴人及收受上
    訴人給付之價金等情，但查：
  1.蘇文安為被上訴人哥哥的兒子，如果上訴人之主張真實，則
    其亦為系爭不動產買賣契約之代理人，負有受任人應盡之報
    告義務及金錢物品孳息交付與委任人即被上訴人之義務，為
    脫免該等義務，並為有利於其叔父之被上訴人，則其證言，
    難免偏頗，要屬事理之常，自無庸贅述。
  2.蘇文安於原審八十八年度訴字第七二八號遷讓房屋事件，於
    八十八年十二月十四日證稱原審審理時證稱：「土地拍賣之
    後，建物由甲○○處理，自土地拍賣出去後就由甲○○使用
    ，也未收取租金」云云；而被上訴人在原審九十二年六月二
    十六日審理時亦陳稱：「工廠交給我二哥處理，我說是租或
    賣，所得償還欠他們的錢」，此有各該案卷可稽，苟上訴人
    未買受系爭廠房，何以上訴人拍得系爭土地後，蘇文安即將
    系爭建物交由上訴人處理，復未收取租金？此實難自圓。
  3.再者，稽諸法官問證人蘇文安：「拍賣（指土地）之後廠房
    如何處理？」蘇文安證述：「之後我人到嘉義，不是很清楚
    ，時間已久我忘了」等語，苟系爭契約係虛偽或上訴人未依
    約給付殘款，何以蘇文安未繼續收取租金？且人到嘉義後，
    則將仍可收取租金，仍待處理之廠房置之不理而謂「廠房如
    何處理我不是很清楚」？實與常情有違。
  (三)上開不動產買賣契約書係於七十七年四月七日所訂立，其中
    第十三條約定：本買賣係包括電話（號碼九二一九二八號）
    買賣在內，觀諸卷附不動產買賣契約書影本即明；又該九二
    一九二八號之電話（現為八九七九二八號），原屬被上訴人
    所有，現登記為永陞公司所有，負責人為上訴人，因電信局
    之管轄區域有變動，管轄系爭電話之電信局並其電話號碼乃
    隨而有所變更，此由卷附中華電信股份有限公司臺灣南區電
    信分公司彰化營運處97年1月10日彰服字第97CG102000號函
    可明確證明。又被上訴人已於鈞院93年度上字第46號94.9.7
    辯論時自認系爭電話係被上訴人所有。今否認電話為其所有
    云云，並非可採。次查，由前揭函覆資料所附原始過戶憑證
    第一頁可知，系爭電話於77年7月13日由被上訴人蘇金和過
    戶予上訴人甲○○（負責之永陞公司），而由第二頁資料更
    可證明系爭電話確實由蘇金和過戶予永陞公司，蓋其上蓋有
    蘇金和留局之印鑑印文，而且經承辦人員勾選「一經查卻鑑
    相符。」則與系爭憑證上之『「請注意事項」一原用戶印鑑
    ，應與存局印鑑相符…』規定比對後可知，過戶當時承辦人
    員業已比對蘇金和原留存印鑑，且與原留存印鑑相符，由此
    亦足證系爭契約為真。雖被上訴人於97年1月24日陳報狀稱
    附件亦非上訴人簽署用印云云，然其過戶時所留之印文既為
    與原印鑑相符之印文，並經承辦人員比對相符，則被上訴人
    空言否認非其所用印並未舉證以明其說自不足採。
    被上訴人之電話依約移轉為上訴人負責之永陞公司所有，亦
    足證明系爭買賣契約之真正，其主張電話及工廠電力移轉為
    上訴人所有係上訴人以不法手段為之云云，不僅前後矛盾，
    亦一無可採。
    至上訴人何以七十七年四月七日訂立系爭契約後，復於參與
    系爭土地之競標而拍得系爭土地，其理由已如前述上訴人之
    主張，並無矛盾；況上訴人於標得系爭土地後，蘇文安亦證
    稱「建物由上訴人處理」、「未再收取租金」，亦可證明上
    訴人之主張係真實不虛，是蘇文安否認簽訂系爭不動產買賣
    契約及收受價款等情，與事實不符，尚難採信。從而系爭不
    動產買賣契約書為真正，要可認定。
  (四)被上訴人固否認有授權蘇春恭或蘇文安出售系爭廠房之情事
    ，並稱係授權彼等可以出售廠房內之機器設備云云，因此，
    被上訴人有否授權蘇春恭或蘇文安出售系爭廠房，自有加以
    論述之必要。經查：
  按系爭廠房未經保全登記，其處理權之授與無須書面為之，
    被上訴人於九十二年六月二十六日原審審理時，自認稱：「
    ‧‧‧工廠交給我二哥處理，我說是租或賣，所得償還欠他
    們的錢，後來拍賣由甲○○拍得。但是房屋稅還是我在繳‧
    ‧‧」（見原審卷第三十八頁），稽諸證人蘇春恭於原審及
    本院亦均證述知悉系爭土地遭拍賣之事實（見原審卷第七十
    一頁，本院上字卷第二宗第一０二頁），再稽諸證人蘇春恭
    分別於原審及本院所陳：「蘇文安是我大哥蘇萬的兒子，因
    為我不懂，所以工廠就教（交）給他去做，他租給甲○○‧
    ‧‧」、「屋頂被吹落幾塊石棉瓦，是甲○○修理的。蘇文
    安同意修繕費用可以從租金中扣抵」等情（見原審卷第七十
    一頁，本院上字卷第二宗第一０三頁），苟被上訴人未授權
    蘇春恭或蘇文安出售系爭廠房，則何以從上訴人主張其自七
    十七年十一月間買受系爭廠房後（繳畢價金），即未繳納租
    金，但蘇文安、蘇春恭竟均未向上訴人請求租金之給付，實
    令人懷疑。
  又被上訴人於原審之陳述「工廠交給我二哥處理。我說是租
    或賣‧‧‧」，其陳述已非常明確的是指「租或賣工廠」，
    即應包括廠房、土地及其內之機器，應無任何疑義。被上訴
    人強謂之只係「賣廠房內之機器」，殊嫌牽強，顯係臨訟杜
    撰之詞，應非可採。
  另被上訴人係遲至八十三年八月二十日，始以北管局第五支
    郵局第一三０二號存證信函通知上訴人，表明上訴人向台灣
    彰化地方法院以拍賣所取得者，僅是系爭土地之所有權，未
    包括土地上之建物，系爭建物仍屬被上訴人所有，上訴人係
    無權占有房屋云云，但上訴人於八十三年九月十五日以北斗
    三支郵局存證信函第二十七號函覆被上訴人，主張上訴人係
    於七十七年十一月間蘇文安購買系爭廠房等情，被上訴人對
    上訴人之此一答覆，亦未於通常應有之時間，有絲毫反對之
    表示，若謂被上訴人未授權蘇文安出售系爭廠房，顯與常情
    有悖。
  至被上訴人固否認有收受上訴人八十三年九月十五日之上開
    存證信函，但稽諸該存證信函係被上訴人於原審八十八年度
    訴字第七二八號遷讓房屋事件起訴時所附之證物，此觀本院
    依職權所調原審八十八年度訴字第七二八號遷讓房屋事件之
    案卷即明，是被上訴人此部分所辯，尚難憑信。又蘇春恭係
    被上訴人之兄弟，已據渠等自認明確，稽諸蘇春恭證稱租金
    均由蘇文安拿去，其並未分得租金等節，足見系爭廠房是否
    出售，與其有利害關係，則其證言，難免偏頗，自不足採。
    另被上訴人雖又主張其於九十一年曾二度在系爭廠房之辦公
    室，當場將起訴狀附證四之內容唸給上訴人之受僱人即廠長
    聽，並請該廠長轉交書面資料予上訴人云云，均無礙於被上
    訴人未於通常應有之時間，有反對上訴人未續繳租金之表示
    ，自亦不能執為有利於被上訴人之認定，不待多論。
  (五)綜上所論，顯見被上訴人確有授權蘇春恭或蘇文安出售系爭
    廠房，要不待言，則系爭建物雖因未辦保存登記而無法為所
    有權之移轉登記，但上訴人仍因此取得對於系爭建物之事實
    上處分權，要屬無疑。至上訴人所稱購買系爭土地及廠房之
    價格，前後雖有一百萬元及一百萬七千六百六十四元（含稅
    7664元）不一致之處，但本院斟酌系爭買賣成立後，迄今已
    歷十餘年，即經本院函調各該拍賣抵押物事件之卷宗，及調
    取蘇文安設定抵押權之資料，亦因時日久遠而遭銷燬，有原
    審九十三年二月十七日彰院鳴資料第０四二一六號函及彰
    化縣北斗地政事務所九十四年一月十九日北地一字第０九四
    ００００三二０號函存卷可參（見本院上字卷(一)第五十一頁
    、卷(二)第八十六頁），即蘇文安亦無法提供相關之資料以供
    審究，顯然上訴人之記憶或有模糊，尚可理解；再者，該不
    動產買賣契約書係屬真正，已如上論，因此，本院認為尚不
    能據此即遽予否定上訴人已買得系爭廠房之事實，附此敘明
    。
五、被上訴人在另案台灣彰化地方法院八十八年度訴字第七二八
    號，曾以無權占有為由，請求被上訴人遷讓系爭房屋，上開
    八十八年度訴字第七二八號民事確定判決之理由略謂「上訴
    人與蘇文安就系爭廠房有租賃關係存在，而被上訴人未曾對
    證人蘇泰安甚而蘇文安為終止授權之意思表示，是上訴人占
    用系爭廠房，乃本於其承租人之地位，非屬無權占用」等語
    ，而判決被上訴人敗訴，有本院依職權所調閱原審八十八年
    度訴字第七二八號民事案卷可稽，原審因認系爭廠房非屬上
    訴人所有，其僅係向蘇文安承租使用而已，惟「按確定判決
    之既判力，固以訴訟標的經表現於主文判斷事項為限，判決
    理由並無既判力，但法院於判決理由中，就訴訟標的以外，
    當事人主張之重要爭點，本於當事人辯論之結果已為判斷時
    ，對此重要爭點所為之判斷，除有顯然違背法令，或當事人
    已提出新訴訟資料，足以推翻原判斷之情形外，應解為在同
    一當事人就該已經法院判斷之重要爭點，不得作相反之主張
    或判斷，始符民事訴訟上誠信原則。」最高法院九十二年度
    台上字第三一五號亦著有裁判要旨足供參酌。本件上訴人於
    本院審理時，業已提出與蘇文安簽訂之不動產買賣契約書為
    憑，即被上訴人於原審審理時，亦自認「工廠交給我二哥處
    理。我說是租或賣」，而證人蘇春恭復證稱：「蘇文安是我
    大哥蘇萬的兒子，因為我不懂，所以工廠就教（交）給他去
    做，他租給甲○○」等情，均如上論，顯然兩造當事人在本
    件訴訟，已提出新訴訟資料，足以推翻原判斷之情形，揆諸
    上開判決要旨所示，本院即不應受該確定判決理由之拘束，
    於本件訴訟自得再做相異之認定，要屬當然。是被上訴人引
    用最高法院八十三年台上字第三二三二號判決要旨，主張「
    系爭廠房非屬上訴人所有，其僅係向蘇文安承租使用而已，
    對系爭廠房是否屬上訴人所有之重要爭點，上訴人即應受該
    確定判決理由之拘束，於本件訴訟不得再做相異之主張，始
    符合民事訴訟法上之誠信原則，否則於法有違，鈞院亦不得
    再作反於該確定判決意旨之裁判。」云云，尚有未合，自不
    足為憑。
六、又系爭原有廠房於七十七年十一月間，已為上訴人所繳清價
    金買受，自該時起，蘇文安對於上訴人即無租金請求權，自
    不待言，是被上訴人主張本於受讓自蘇文安或蘇春恭之債權
    ，請求上訴人遷讓系爭廠房，及給付自起訴日（九十二年四
    月二日）之前五年內起，迄返還系爭建物之日止，按月給付
    租金及相當於租金之利益或損害七千九百八十六元，洵屬無
    據。
七、綜上所述，被上訴人已授權蘇春恭或蘇文安出售上開廠房，
    而上訴人自蘇文安買受該廠房，系爭建物雖因未辦保存登記
    而無法為所有權之移轉登記，但上訴人仍因此取得對於系爭
    建物之事實上處分權，應可認定，則被上訴人對該廠房已無
    任何權利可言，更無主張返還租賃物或給付租金之餘地，則
    原審判命上訴人應遷讓系爭廠房並如數給付租金或相當於租
    金之損害，並為供擔保假執行及免為假執行之宣告，於法自
    有違誤。上訴意旨指摘原判決不當，求予廢棄改判，為有理
    由，應由本院將原判決予以廢棄，改判如主文第二項所示。
八、本件判決之基礎已臻明確，兩造其餘攻擊防禦方法及舉證，
    核與判決結果不生影響，爰不另一一論述，併此敘明。
九、據上論結，本件上訴為有理由，依民事訴訟法第四五０條、
    第七八條，判決如主文。
中    華    民    國    97    年    4     月    29    日
                  民事第四庭    審判長法  官  黃斐君
                                      法  官  陳蘇宗
                                      法  官  黃永祥
以上正本係照原本作成。
如對本判決上訴，須於收受判決送達後20日內向本院提出上訴書
狀，其未表明上訴理由者，應於提出上訴後20日內向本院提出上
訴理由書（須按他造人數附具繕本）。
上訴時應提出委任律師為訴訟代理人之委任狀。具有民事訴訟法
第466條之1第1項但書或第2項之情形為訴訟代理人者，另應附具
律師及格證書及釋明委任人與受任人有該條項所定關係之釋明文
書影本。
                                      書記官  林水濱
中    華    民    國    97    年    5     月    1     日
                                                      Ｍ


司法院資訊處製作；財團法人民間司法改革基金會備份。
